臺灣桃園地方法院刑事判決
111年度訴字第285號
公  訴  人  臺灣桃園地方檢察署檢察官
被      告  林辰滋


輔  佐  人  
即被告之子  溫兆宇


上列被告因偽造文書案件，經檢察官提起公訴（111年度偵字第8
15號），本院判決如下：
    主  文
林辰滋犯行使偽造私文書罪，處有期徒刑參月，如易科罰金，以
新臺幣壹仟元折算壹日。偽造之吳秀齡印章壹枚及如附表所示之
印文貳枚、署押貳枚均沒收。
    事  實
一、林辰滋為林眛（已於民國108年間過世）之胞妹、林清藤（
    已於97年間過世）之女，吳秀齡則為林眛之女，林辰滋、林
    眛均為林清藤之繼承人，而在林眛過世後，吳秀齡亦繼承林
    眛前所繼承林清藤之遺產。
二、林辰滋明知未辦理保存登記，位於桃園市○○區○○里○○00○0號
    、同市區○○里00鄰○○○○○○○號：00000000000、00000000000
    ，以下合稱本案房屋），均為林清藤之遺產，屬全體繼承人
    公同共有，非經全體繼承人之同意不得處分，竟基於行使偽
    造私文書、使公務員登載不實之犯意，未經吳秀齡之同意，
    先於109年12月14日至同年月15日間之某時，在不詳地點委
    請某不知情之人盜刻吳秀齡之印章1枚，並在如附表編號一
    、二所示文書位置各蓋印該盜刻之印章且偽簽吳秀齡之簽名
    （共計偽造印文2枚、署押2枚），以表示吳秀齡已確認繼承
    系統表所載之繼承關係，及同意遺產分割協議書所載之遺產
    分割方式，而完成該等私文書。林辰滋復於同年月16日某時
    持該等私文書，向桃園市政府地方稅務局大溪分局承辦人員
    申請將本案房屋之納稅義務人均變更為林辰滋而行使之，該
    承辦人員即於同年月22日准許其申請，而將此不實內容登載
    於其職務上所掌之公文書上，足生損害於吳秀齡及稅務機關
    對於房屋稅籍管理之正確性。
    理  由
一、事實認定
　　訊據被告矢口否認有何行使偽造私文書、使公務員登載不實
    等犯行，辯稱：我有告知告訴人吳秀齡的弟弟吳清榮我要辦
    這件事，他說「可以，你去辦就好」，上開文書是稅務人員
    教我怎麼寫我就怎麼寫，總共有十幾人的簽名及蓋章都是由
    我簽名、蓋印，他們有授權我刻印章及簽名，我是基於告訴
    人代理人的地位做上述行為，我認為有取得告訴人那一房的
    默示同意，且我不曉得要表明為代理人，主觀上並無故意，
    至多僅有過失等語。經查：
　㈠被告與告訴人、林清藤各具上述親屬、繼承關係，而被告於1
    09年12月14日至同年月15日間某時，委請他人篆刻告訴人姓
    名之印章，並製作如附表所示各文書，在如附表所示文書位
    置各蓋印上述印章且簽署告訴人姓名而完成該等文書，復於
    同年月16日某時持該等文書向桃園市政府地方稅務局大溪分
    局承辦人員申請將本案房屋之納稅義務人均變更為被告，該
    承辦人員即於同年月22日准許其申請，將此內容登載於其職
    務上所掌之公文書上等情，業據被告於偵訊及本院審理中均
    自承，並據證人即告訴人吳秀齡於偵訊及本院審理中證述明
    確（見他字卷第96頁至第98頁、本院訴字卷第87頁至第92頁
    ），且有桃園市政府地方稅務局大溪分局桃稅溪字第110800
    3454號函附該局桃稅溪字第1098014460號函、第0000000000
    號函、房屋納稅義務人名義變更申請書、財政部北區國稅局
    遺產稅免稅證明書、遺產稅逾核課期間證明書、戶籍謄本及
    附表所示各文書等證據在卷可稽（見他字卷第33頁至第87頁
    ），先予認定。另公訴意旨認被告委請他人篆刻上述印章之
    時間為109年12月16日前之不詳時間，惟此經本院向被告確
    認，被告供稱大約係在其前往稅務機關辦理上述申請事項之
    一兩天前（見本院訴字卷第98頁），故本院認被告係於同年
    月14日至同年月15日間之某時委請他人篆刻上述印章，此部
    分公訴意旨應予更正，併此指明。
　㈡被告雖以上詞為辯，主張其在辦理上述申請事項前，曾告知
    告訴人之胞弟吳清榮。然依證人即告訴人吳秀齡於本院審理
    中之證述，其未曾授權任何人為其刻印章，亦未授權他人在
    繼承系統表、遺產分割協議書上簽名或蓋章，被告及吳清榮
    亦未曾與其談論本案房屋繼承或變更納稅義務人事宜（見本
    院訴字卷第89頁至第90頁），證人吳清榮則於偵訊中證稱：
    被告有打電話給我，但沒有講要變更本案房屋納稅義務人，
    我也沒有說要放棄本案房屋，被告有跟我講我媽媽就土地部
    分已經拋棄繼承等語（見他字卷第204頁至第205頁），據此
    可見被告在辦理上述申請事項前，至多僅曾向吳清榮提及拋
    棄繼承之事，而未向告訴人或吳清榮告知其將委請他人篆刻
    告訴人之印章，或在如附表所示各文書位置蓋印告訴人之印
    文、簽署告訴人之姓名。此節依被告於本院準備程序中稱：
    告訴人本人沒有授權我去刻印章，我找不到告訴人本人，所
    以我聯繫吳清榮，吳清榮說其與告訴人都不要遺產，要辦自
    己去辦，我沒有跟吳清榮提到要刻告訴人印章，也沒有告知
    吳清榮要製作如附表所示各文書等語（見本院訴字卷第36頁
    至第37頁）亦明。是被告辯稱其認已取得告訴人之默示同意
    等語，自非可採。
　㈢又依被告於本院準備程序中所述，如附表所示各文書係被告
    辦理上述申請事項時，經稅務人員指導或提供範本，由被告
    填寫並製作完成（見本院訴字卷第37頁）。基此，被告應可
    認知如附表所示各文書，係其辦理上述申請事項所應檢具之
    資料，即因屬全體繼承人公同共有之遺產，非經全體繼承人
    之同意不得處分，稅務機關須透過該等文書審核是否本案土
    地之全體繼承人皆同意將本案房屋之納稅義務人均變更為被
    告，始得依其申請內容辦理。故被告自應理解在如附表所示
    各文書位置簽名、蓋章，實為「確認繼承系統表所載之繼承
    關係，及同意遺產分割協議書所載之遺產分割方式」之意。
    則被告既非告訴人本人，且如前所述，被告未曾向告訴人告
    知其將委請他人篆刻告訴人之印章並以此蓋印、簽署告訴人
    姓名，遑論取得告訴人之同意或授權，被告仍在如附表所示
    各文書位置蓋印上述印章、簽署告訴人姓名並持以行使，已
    可認其所為具備行使偽造私文書之犯意。而被告知悉其此部
    分所為未經告訴人之同意或授權，卻據以向桃園市政府地方
    稅務局大溪分局承辦人員提出申請，致該承辦人員准許其申
    請，並將此不實內容登載於其職務上所掌公文書上，亦足認
    被告存有使公務員登載不實之犯意，且確有損於告訴人及稅
    務機關對於房屋稅籍管理之正確性。被告辯稱其主觀上並無
    故意僅有過失乙節，亦無理由。
　㈣被告另主張其係基於代理人之地位為上述行為，但其不知悉
    要表明為代理人等語。惟以他人代理人之地位為法律行為，
    自係以該他人曾授與代理權為前提，則被告既未將上述製作
    如附表所示各文書之情事先行告知告訴人，當無可能取得代
    理告訴人為該法律行為之權限，何況該等文書亦未表明被告
    為代理人之意旨。是以，實難認為被告主觀上因誤認自己具
    備代理告訴人之權限而無偽造文書故意，此部分被告之主張
    要屬無據。
　㈤至如附表所示各文書位置除告訴人及被告自身之署押、印文
    以外，尚有吳秀婉、吳秀惠、吳清榮、陳俊傑、陳若穎、陳
    淑如、林傳福、林傳揚、黃克平、黃克陞、陳秀雄等人之署
    押及印文，且被告均供稱係其取得授權後由其簽名、蓋印。
    而依卷內林傳福簽立之授權書所載及證人陳俊傑、陳秀雄於
    偵訊中所述（見他字卷第132頁、第139頁、第204頁至第205
    頁），被告為上述行為前已取得林傳福、陳俊傑、陳若穎、
    陳淑如、陳秀雄等人之同意，就此部分自難認為被告所為合
    於行使偽造私文書、使公務員登載不實等犯行之構成要件。
    其餘人員於109年12月間皆經桃園市政府地方稅務局大溪分
    局以桃稅溪字第1098014460號函、第0000000000號函告知此
    本案房屋納稅義務人名義變更一事（見他字卷第35頁至第37
    頁），惟均未指證被告係在未經同意或授權之情形下蓋印其
    等印章或簽署姓名，依罪疑惟輕之原則，亦無從遽認被告此
    部分所為涉有不法。是本院認被告所涉偽造文書犯行，僅限
    於如事實欄所載與告訴人相關之部分，附此敘明。
　㈥綜上所述，被告之犯行堪以認定，應依法論科。
二、論罪科刑
　㈠核被告所為，係犯刑法第216條、第210條之行使偽造私文書
    罪，及刑法第214條之使公務員登載不實罪。被告偽造告訴
    人之印章、印文及署押之行為，均為其偽造私文書之部分行
    為，其偽造私文書後持以行使，偽造之低度行為則為行使之
    高度行為所吸收，皆不另論罪。而被告利用不知情之人偽造
    告訴人之印章，為間接正犯。又被告以一行為同時觸犯上開
    各罪名，為想像競合犯，應依刑法第55條前段規定，從一重
    之行使偽造私文書罪處斷。
　㈡本院審酌被告未經告訴人同意即盜刻告訴人之印章，而在如
    附表所示遺產繼承相關文書上偽造告訴人印文、署押並持以
    行使，足生損害於告訴人及稅務機關對於房屋稅籍管理之正
    確性，應予非難，並考量被告犯後未能就所涉犯行表示坦認
    犯罪之犯後態度、告訴人於本院審理中陳述之意見，兼衡被
    告高職肄業之教育程度，及其為本案犯行之動機、目的、手
    段、所生危害等一切情狀，量處如主文所示之刑，並依刑法
    第41條第1項前段規定，諭知易科罰金之折算標準。
　㈢被告所偽造告訴人之印章1枚，及如附表所示印文2枚、署押2
    枚，分別屬偽造之印章、印文及署押，均應依刑法第219條
    規定，不問屬於犯人與否，予以宣告沒收。至該等偽造印文
    及署押所在之文書，雖為本案偽造文書犯行所用之物，然已
    交由桃園市政府地方稅務局大溪分局行使，而非被告所有，
    本院自無從諭知沒收。
據上論斷，應依刑事訴訟法第299條第1項前段，判決如主文。
本案經檢察官洪國朝、邱健盛提起公訴，檢察官朱秀晴到庭執行
職務。
中　　華　　民　　國　　111 　年　　6 　　月　　30　　日
                  刑事第一庭　審判長法　官　鄭吉雄
                                    法  官  陳炫谷
                                    法  官  陳布衣

以上正本證明與原本無異。
如不服本判決應於收受判決後20日內向本院提出上訴書狀，並應
敘述具體理由。其未敘述上訴理由者，應於上訴期間屆滿後20日
內向本院補提理由書(均須按他造當事人之人數附繕本)「切勿逕
送上級法院」。 

　　　　　　　　　　　　　　　書記官　蔡昌霖
中　　華　　民　　國　　111 　年　　6 　　月　　30　　日
附表：
編號 文書名稱 偽造印文或簽名位置 類型及數量 一 繼承系統表 （見他字卷第51頁） 繼承人簽章欄位 「吳秀齡」印文1枚、署押1枚 二 遺產分割協議書 （見他字卷第53頁） 立協議書人簽章欄位 「吳秀齡」印文1枚、署押1枚 
附錄論罪科刑法條全文：
中華民國刑法第216條
行使第二百一十條至第二百一十五條之文書者，依偽造、變造文
書或登載不實事項或使登載不實事項之規定處斷。
中華民國刑法第210條
偽造、變造私文書，足以生損害於公眾或他人者，處五年以下有
期徒刑。
中華民國刑法第214條
明知為不實之事項，而使公務員登載於職務上所掌之公文書，足
以生損害於公眾或他人者，處三年以下有期徒刑、拘役或一萬五
千元以下罰金。